【裁判字號】    95,重訴,456
【裁判日期】    951229
【裁判案由】    損害賠償
【裁判全文】
臺灣臺北地方法院民事判決             95年度重訴字第456號
原      告  行政院環境保護署
法定代理人  乙○○
訴訟代理人  高瑞錚律師
訴訟代理人  陳在源律師
訴訟代理人  張梅音律師
被      告  普豐環保科技股份有限公司
法定代理人  甲○○
訴訟代理人  陸正康律師
上列當事人間請求損害賠償事件，本院於九十五年十二月二十一
日言詞辯論終結，判決如下：
    主  文
被告應給付原告新台幣伍佰壹拾捌萬伍仟元，及其中新台幣佰
捌拾柒萬伍仟元自民國九十一年十月十六日起至清償日止，其餘
新台幣壹佰拾壹萬元自民國九十五年一月二十五日起至清償日
止，按年息百分之五計算之利息。
原告其餘之訴駁回。
訴訟費用由被告負擔十分之七，餘由原告負擔。
本判決於原告以新台幣壹佰柒拾貳萬捌仟佰拾元為被告供
擔保後，得假執行；但被告以新台幣伍佰壹拾捌萬伍仟元為原告
供擔保後，得免為假執行。
原告其餘假執行之聲請駁回。
    事實及理由
甲、程序方面
    被告經合法通知，未於言詞辯論期日到場，核無民事訴訟法
    第386條各款所列情事，爰依原告之聲請，由其一造辯論而
    為判決。
乙、實體方面
一、原告起訴主張：
  (一)被告違反兩造間所簽訂「全國十年以上加油站及大型儲油槽
    潛在污染源調查計劃專案工作契約書」（下稱系爭契約）約
    定之保密義務，原告依法解除系爭契約，兩造間承攬關係已
    不存在，業經本院92年度訴字第1947號判決、台灣高等法院
    93 年度上字第910號判決、最高法院94年度台上字第1946號
    裁定確定在案。
  (二)依系爭契約第14條「解除契約」：「(三)本契約經甲方（即原
    告）解除契約後，乙方（即被告）除應將甲方已撥付之金額
    附加法定利息，全部返還甲方外，並應賠償甲方之一切損害
    及另行委託他人完成本計劃所需增加之一切費用」之約定，
    原告於民國（下同）92年1月29日致函被告為解約之意思表
    示，經被告於次日即1月30日收受，系爭契約因此合法解除
    ，經另訴三審判決確定，被告應返還原告前此於91年10月15
    日撥付之第一期款新台幣（下同）3,875,000元，並依民法
    第259條第2款規定加計自受領翌日即91年10月16日起至清償
    日止，按週年利率5%計算之利息。
  (三)系爭契約執行中，在原告尚未定案前，被告即擅自對外揭露
    多項檢測數據及所謂篩選標準，並藉此招攬環保改善工程，
    故被告前此執行檢測所得資料顯然欠缺公信，為免遭外界質
    疑影響施政，該資料已不能資為後續檢測進行之基礎，原告
    乃將被告原承攬之檢測區域，改分由「中北部地區十年以上
    加油站潛在污染源調查計劃專案工作計劃契約書」（甲）、
    （乙）、（丙），另經公開招標程序發包，依序分別由峰將
    公司以560萬元、財團法人工業技術研究院及平成股份有限
    公司等依約完成檢測，經原告認可後已如數取得原告撥付
    1581萬元。依系爭契約第3條約定，被告倘依約執行本計劃
    ，原告僅需撥付計劃經費1550萬元，茲因被告違約造成原告
    另行委託峰將公司等完成本計劃，受有增加支出計劃經費31
    萬元之損害（1581萬元－1550萬元＝31萬元），爰依前揭第
    14條第3項約定，請求被告賠償之。
  (四)又依契約第15條「違約金」：「(一)本契約經甲方解除後，除
    依前條規定辦理外，乙方並應按實際具領金額計付懲罰性違
    約金」之約定，被告前已領取原告撥付之第一期計劃費用
    3,875,000元，經原告解約後，被告應給付原告按該已撥付
    金額計算之違約金3,875,000元。該項違約金並非損害賠償
    總額預定性質，而係懲罰性違約金，故不以原告受有損害為
    必要，且被告行為使政府公權力受創，該違約金並無過高，
    被告請求酌減並無理由。
  (五)上揭被告應給付之金額，均經原告於95年1月13日發文函催
    被告應於文到7日內給付，被告於95年1月17日接獲通知，迄
    未清償，爰依據系爭契約規定請求被告如數給付，並聲明：
    「(一)被告應給付原告806萬元，及其中3,875,000元自91年10
    月16日起至清償日止，其餘4,185,000元自95年1月25日起至
    清償日止，均按年息百分之5計算之利息。
    (二)願供擔保請准宣告假執行。」
二、被告則以：原告固將被告工作另行委託他人辦理，惟前後發
    包對象，在客觀上既有統包及分包之別，自足以影響發包金
    額，且前後發包內容包含檢測對象、檢測內容等是否完全一
    致，亦會影響發包金額，從而原告應就前後發包之工作內容
    係屬一致乙節舉證以實之，否則其另行發包所新增費用難謂
    符合系爭契約第14條第(三)項約定。又約定之違約金過高者，
    法院得減至相當數額，民法第252條定有明文，原告固主張
    依系爭契約第15條第(一)款約定請求被告支付違約金387萬5仟
    元，但原告並未因被告之債務不履行而受有任何損害，是該
    違約金約定顯然過高，法院自得減至相當數額等語，資為抗
    辯，並聲明：(一)原告之訴及假執行聲請均駁回；(二)如受不利
    判決，願供擔保請准宣告免為假執行。
三、不爭執事項：
  (一)被告前於91年6月間經公開招標程序，承攬原告之「全國十
    年以上加油站及大型儲槽潛在污染源調查計劃」工作，約定
    被告應嚴格遵守公平公正原則，並就工作經過及報告內容保
    密，惟被告竟無視於保密之約定，不但將檢測數據告知加油
    站業者，且於被告召開審查會議決定第一階段之篩選標準前
    ，擅自將其列在期中工作報告內之篩選建議值，直接對外公
    布為合格或不合格之標準，據以招攬改善工程，違反系爭契
    約第14條第2款所定不得洩漏工作經過及報告內容之保密義
    務，且其不當推銷及球員兼裁判之行為已使其已執行之檢測
    工作及所得數據完全喪失公正性及公信力，不適於繼續執行
    系爭檢測計畫，已構成解約事由，原告即於92年1月29日發
    函向被告表示解除契約，經被告於次日即1月30日收受，系
    爭契約業經解除。
  (二)被告於92年4月向本院起訴請求確認系爭契約之承攬關係存
    在，經本院92年度訴字第1947號判決、台灣高等法院93年度
    上字第910號判決認定系爭契約業經原告合法解除、兩造承
    攬關係消滅，並經最高法院94年度台上字第1946號裁定駁回
    被告上訴確定。
  (三)依系爭契約第14條「解除契約」約定：「(三)本契約經甲方（
    即原告）解除契約後，乙方（即被告）除應將甲方已撥付之
    金額附加法定利息，全部返還甲方外，並應賠償甲方之一切
    損害及另行委託他人完成本計劃所需增加之一切費用」，被
    告並已於91年10月15日收受第一期款3,875,000元。
四、得心證之理由：
    原告主張被告應依契約規定返還已受領之款項3,875,000元
    、並賠償另行委託他人完成計劃之損害310,000元、違約金
    3,875,000元，被告則以前詞置辯，經查：
  (一)系爭契約第14條「解除契約」約定：「(三)本契約經甲方（即
    原告）解除契約後，乙方（即被告）除應將甲方已撥付之金
    額附加法定利息，全部返還甲方外，並應賠償甲方之一切損
    害及另行委託他人完成本計劃所需增加之一切費用」，被告
    亦不否認於91年10月15日收受第一期款3,875,000元，則原
    告請求被告依上開約定返還已受領之款項及自受領翌日起之
    法定遲延利息，為有理由，應予准許。
  (二)再者，因被告所提供之報告已屬無用，原告即將被告負責執
    行之中北部檢測區域共400站加油站，重新劃分為「中北部
    地區十年以上加油站潛在污染源調查計劃專案工作計劃契約
    書」（甲）（乙）（丙）三部份，（甲）計劃區域包括宜蘭
    縣、基隆市、台北市、台北縣地區等135站加油站；（乙）
    計劃區域包括桃園縣、新竹市、新竹縣、苗栗縣等135站加
    油站，（丙）計劃區域包括台中市、台中縣、彰化縣、南投
    縣等130站加油站，重新招標委託業者檢測之區域及加油站
    數與被告原負責之區域及站數完全相符等情，有行政院環境
    保護署委託專案工作計劃契約書（原證一）、行政院環保署
    中北部地區十年以上加油站潛在污染源調查計劃評選須知（
    原證十）附卷可參，足見重新發包之檢測對象與檢測內容均
    與之前一致，則原告因此而增加之費用31萬元，自得依系爭
    契約第14條第(三)項約定請求被告賠償之。
  (三)又按當事人得約定債務人於債務不履行時，應支付違約金。
    違約金，除當事人另有訂定外，視為因不履行而生損害之賠
    償總額。其約定如債務人不於適當時期或不依適當方法履行
    債務時，即須支付違約金者，債權人除得請求履行債務外，
    違約金視為因不於適當時期或不依適當方法履行債務所生損
    害之賠償總額，民法第250條定有明文。依上規定，違約金
    之性質，得區分為損害賠償預定性質之違約金及懲罰性違約
    金，前者乃將債務不履行債務人應賠償之數額予以約定，亦
    即一旦有債務不履行情事發生，債務人即不待舉證證明其所
    受損害係因債務不履行所致及損害額之多寡，均得按約定違
    約金請求債務人支付，此種違約金於債權人無損害時，不能
    請求。後者之違約金係以強制債務之履行為目的，確保債權
    效力所定之強制罰，故如債務人未依債之關係所定之債務履
    行時，債權人無論損害有無，皆得請求，且如有損害時，除
    懲罰性違約金，更得請求其他損害賠償。又所謂懲罰性（制
    裁性）之違約金，依民法第250條第2項規定，必須於契約中
    明定，如債務人不於適當時期或不以適當方法履行債務時，
    而須支付違約金者，始足當之，否則，契約縱有履行期或履
    行方法之約定，其所定違約金，仍應視為賠償總額之預定（
    最高法院70年度台上字第4782號判決參照）。查系爭契約第
    15條約定：「違約金」「(一)本契約經甲方解除後，除依前條
    規定辦理外，乙方並應按實際具領金額計付懲罰性違約金」
    ，揆諸上開說明，足見該項違約金之性質為懲罰性違約金甚
    明。
  (四)按當事人約定契約不履行之違約金過當者，法院固得依民法
    第252條以職權減至相當之數額，惟是否相當，仍須依一般
    客觀事實、社會經濟狀況及當事人所受損害，以為酌定之標
    準數額；又違約金是否過高，應以解約時所生損害為酌定標
    準，不應將契約解除後之因素列入考量，或將契約解除後所
    發生之損害作為酌減違約金之標準（最高法院86年度台上字
    第1084號、92年台上字第2046號判決參照）；另按違約金是
    否相當，應依一般客觀事實、社會經濟狀況及當事人所受損
    害情形及債務人如能如期履行債務，債權人可得享受之一切
    利益為酌定之標準，若所約定之額數，與實際損害顯相懸殊
    者，法院自得酌予核減，不因懲罰性違約金或賠償預定性違
    約金而異（最高法院89年度台上字第1709號判決要旨參照）
    ，查本件因被告行為致政府公信力受創，且須另行發包延誤
    系爭計劃之進行，惟系爭契約總價為15,500,000元，如以第
    一期撥付款3,875,000元作違約金，則占總價款約百分之25
    ，況被告依契約約定已須返還所受領之第一期款，若再以所
    受領之第一期款金額計付違約金，衡情尚屬過高，應酌減為
    1,000,000元，始為適當，因此，原告請求被告給付違約金
    1,000,000元為有理由，應予准許；逾此部分不應准許。
五、綜上所述，原告請求返還已撥付之款項及賠償增加之費用洵
    屬有據，而請求賠償3,875,000元違約金核屬過高應酌減為
    1,000,000元，從而，原告依契約約定請求被告給付5,185,
    000元，並請求其中3,875,000元自受領翌日起（即91年10月
    16日）、其中1,310,000元自催告期滿翌日起（即95年1月25
    日）之法定遲延利息，為有理由，應予准許，逾此部份之請
    求為無理由，應予駁回。
六、本案事證已臻明確，兩造其餘主張陳述及所提之證據，經本
    院斟酌後，認與判決結果不生影響，均毋庸再予論述，附此
    敘明。
七、兩造陳明願供擔保以代釋明，聲請宣告假執行或免為假執行
    ，經核原告勝訴部分與規定相符，爰分別酌定相當之擔保金
    額予以宣告，至原告敗訴部分其假執行之聲請失所依附，應
    併予駁回。
八、據上論結，本件原告之訴一部有理由、一部無理由，依民事
    訴訟法第385條第1項前段、第79條、第390條第2項、第392
    條第2項規定，判決如主文。
中    華    民    國    95    年    12    月    29    日
                  民事第五庭    法  官  蔡如琪
以上正本係照原本作成
如對本判決上訴，須於判決送達後20日內向本院提出上訴狀
中    華    民    國    95    年    12   月     29    日
                                書記官  劉寶鈴


司法院資訊處製作；財團法人民間司法改革基金會備份。
